臺灣桃園地方法院行政訴訟判決　　　　　110年度交字第222號
原　　　告　林芫志　
被　　　告　桃園市政府交通事件裁決處

代　表　人　張丞邦　
訴訟代理人　黃一鳴律師
上列當事人間交通裁決事件，原告不服被告民國110 年5 月11日
桃交裁罰字第58－CX0000000 號裁決，提起行政訴訟，本院判決
如下：
    主  文
原告之訴駁回。
訴訟費用新臺幣參佰元由原告負擔。
    事實及理由
壹、程序方面：
    本件係因原告不服被告所為道路交通管理處罰條例（下稱處
    罰條例）第8 條之裁決而提起撤銷訴訟，依行政訴訟法第23
    7 條之1 ，應適用交通裁決事件訴訟程序。本件因卷證資料
    已經明確，本院依行政訴訟法第237 條之7 規定，不經言詞
    辯論，直接裁判。
貳、實體方面：
一、事實概要：
    原告於110 年1 月23日12時42分許，駕駛車牌號碼000 000
    00號營業小客車（下稱系爭車輛），行經新北市○○區○○
    路○段000 號附近時，為民眾於110 年1 月28日檢舉，經新
    北市政府警察局蘆洲分局（下稱舉發機關）警員認原告有「
    駕駛人變換車道不依規定使用方向燈」之違規，遂逕行舉發
    並填製新北市警交大字第CX0000000 號舉發違反道路交通管
    理事件通知單（下稱系爭舉發通知單），記載應到案日期為
    110 年4 月17日前，並移送被告處理。嗣原告於110 年3 月
    10日到案陳述不服舉發，經被告請舉發機關協助查明事實後
    ，認原告確有「汽車駕駛人未依規定使用方向燈」之違規，
    遂於110 年5 月11日填製桃交裁罰字第58－CX0000000 號裁
    決書（下稱原處分），爰依道路交通管理處罰條例（下稱處
    罰條例）第42條及違反道路交通管理事件統一裁罰基準及處
    理細則（下稱裁罰基準及處理細則）等規定，裁處原告罰鍰
    新臺幣（下同）1,200 元。原告不服，於是提起本件行政訴
    訟。
二、原告起訴主張及聲明：
（一）主張要旨：檢舉人行車記錄器之畫質不佳、距離過遠，且
      當天陽光強烈，致使檢舉人及舉發機關誤判。況原告當日
      有兩次變換車道，檢舉人卻僅提供第二次變換車道之畫面
      ，加上檢舉人違規從時速40公里加速至63公里，僅為拍攝
      原告車牌號碼，如此惡意檢舉之行為，實不可取，而該路
      段限速應為50公里。
（二）聲明：撤銷原處分。
三、被告答辯及聲明：
（一）答辯要旨：
    1.引用處罰條例第7 條之1 、第42條、道路交通安全規則（
      下稱道安規則）第91條第1 項第6 款，及臺灣新北地方法
      院105 年度交字第63號、104 年度交字第333 號等相關交
      通法規之條文及判決（詳卷附答辯狀）。
    2.舉發機關110 年4 月26日新北警蘆交字第1104419678號函
      文表示略以：「…本案係民眾於110 年1 月23日12時42分
      許，於本市○○區○○路0 段000 號附近，發現不詳人士
      駕駛TDB －3312號汽車因變換車道時未全程使用方向燈之
      違規情事，並於110 年1 月28日於違規行為7 日內檢具事
      證提出檢舉，嗣經審視影片核違規屬實，爰依法製單舉發
      ，檢附案旨相關採證資料1 份供參…」等語。復依採證影
      片內容，於影片顯示時間12時46分16至18秒時，系爭車輛
      雖有短暫使用方向燈，惟於12時46分18至19秒時，系爭車
      輛於變換車道尚未完成時，即關閉方向燈，顯有違道安規
      則第109 條第2 項第2 款規定，違規屬實。又處罰條例依
      其立法目的，即在為加強道路交通管理，維護交通秩序，
      確保交通安全。其中有關駕駛人行為應遵守之規定，本即
      都有其特別規範之安全理由，其中有關行進間之變換車道
      或轉彎，必須使用方向燈提醒其他駕駛人及行人，尤為駕
      駛人須具備之基本常識，俾利其他用路人了解車輛動向，
      以維自身及他人行車安全。換言之，上開使用方向燈等行
      為係駕駛人行駛中應盡之注意義務，駕駛人確有遵守之義
      務。
    3.至原告稱檢舉人超速追趕至63KM/ 小時等語，惟按憲法之
      平等原則要求行政機關對於事物本質上相同之事件作相同
      處理，乃形成行政自我拘束，惟憲法之平等原則係指合法
      之平等，不包含違法之平等（參照最高行政法院93年判字
      第1392號判例）；行政行為，非有正當理由，不得為差別
      待遇，行政程序法第六條定有明文，此即行政法上之平等
      原則。然行政機關若怠於行使權限，致使人民因個案違法
      狀態未排除而獲得利益時，該利益並非法律所應保護之利
      益，因此其他人民不能要求行政機關比照該違法案例授予
      利益，亦即人民不得主張「不法之平等」，此有最高行政
      法院92年度判字第275 號判決可資參照。
    4.綜上所述，系爭車輛因有「汽車駕駛人未依規定使用方向
      燈」之情，已該當處罰條例第42條規定之要件，是被告依
      法裁處，應無違誤，原告之訴為無理由。
（二）聲明：駁回原告之訴。
四、爭點：
（一）被告認定原告有「汽車駕駛人未依規定使用方向燈」之違
      規，有無違誤？
（二）被告以原處分裁罰原告罰鍰 1,200 元，有無違誤？
五、本院之判斷：
（一）前提事實：
      原告於110 年1 月23日12時42分許，駕駛系爭車輛行經新
      北市○○區○○路○段000 號附近時，為民眾於110 年1
      月28日檢舉，經舉發機關員警認原告有「駕駛人變換車道
      不依規定使用方向燈」之違規行為，並有舉發機關110 年
      4 月26日新北警蘆交字第1104419678號函文（見本院卷第
      21頁）、違規採證光碟（見本院卷第22頁）、系爭舉發通
      知單（見本院卷第25頁）、汽車車籍查詢（見本院卷第26
      頁）、交通違規案件陳述書（見本院卷第27頁）等資料各
      一份在卷可憑。原告亦不否認其於110 年1 月23日12時42
      分許，有駕駛系爭車輛行經新北市○○區○○路○段000
      號附近之事實。
（二）被告認定原告有「汽車駕駛人未依規定使用方向燈」之違
      規，並無違誤：
    1.按「汽車駕駛人，不依規定使用燈光者，處新臺幣1,200
      元以上3,600 元以下罰鍰」，處罰條例第42條定有明文。
      次按「行車遇有轉向、減速暫停、讓車、倒車、變換車道
      等情況時所用之燈光及駕駛人之手勢，應依下列規定：六
      、變換車道時，應先顯示欲變換車道方向之燈光或手勢」
      ，道安規則第91條第1 項第6 款所明定。
    2.復按道安規則第91條第1 項第6 款之規定：「變換車道時
      ，應先顯示方向燈光或手勢」，其立法目的乃在於使其他
      用路人（尤其係位於原車道後方及欲變換至之車道後方者
      ）得預知該車之行車動向而為安全之措施，就此而言，所
      謂「應『先』顯示方向燈」一事，解釋上應係指於開始變
      換前至變換完成之過程中應「全程」顯示方向燈，而開始
      變換前於何時即應顯示方向燈，涉及後方車輛之合理預期
      時間（與行車速度及距離有關），是不可於顯示方向燈之
      同時開始為變換車道之動作，本不待言。再者，亦非可謂
      只要曾顯示方向燈，而於因故取消方向燈之顯示後，仍可
      不再度顯示方向燈即可恣意進行變換車道之動作，否則其
      他用路人又豈能於該車變換車道前明確知悉及預期？則依
      據前開說明，原告若欲變換車道自應於變換車道「前」即
      已打開方向燈以提醒後方駕駛者，且於變換車道過程中直
      至變換車道完成止，均需打開方向燈，而非係僅在跨越車
      道線或穿越虛線時打開方向燈。
    3.經查，本院依職權勘驗被告所提供之行車紀錄器影像，其
      內容（略以）：「（一）檔案名稱：TDB-3312。1.光碟播
      放時間共12秒，本檔案之錄影畫面係2021年1 月23日12時
      許所錄製。本件為檢舉人車輛前方之行車紀錄器影像。2.
      畫面一開始可看見原告駕駛車牌號碼000 00000號營業小
      客車（下稱系爭車輛），行駛於檢舉人車輛前方，並行駛
      於該路段之內側車道上。3.錄影畫面時間12時42分15秒時
      系爭車輛右側方向燈似乎有閃爍，12時42分17秒許，系爭
      車輛開始向右變換車道至外側車道，12時42分18秒時系爭
      車輛右側方向燈停止閃爍，此時系爭車輛尚在車道線上，
      未完全跨越至外側車道，嗣錄影畫面時間12時42分19秒許
      ，此時有看到系爭車輛煞車燈亮起，系爭車輛始完成向右
      變換車道成功，並行駛於外側車道上。（二）檔案名稱：
      TDB-3312 ( 2) 。1.光碟播放時間共13秒，本檔案之錄影
      畫面係2021年1 月23日12時許所錄製。2.本檔案之錄影畫
      面係檢舉人為看清楚系爭車輛之車牌號碼，而加速至系爭
      車輛左側，由錄影畫面內可清楚看見系爭車輛之車牌號碼
      為000 00000號」等情（見本院卷第34頁正反面），核與
      舉發機關110 年4 月26日新北警蘆交字第1104419678號函
      文表示略以：「說明：三、本案係民眾於110 年1 月23日
      12時42分許，於本市○○區○○路0 段000 號附近，發現
      不詳人士駕駛TD B－3312號汽車因變換車道時未全程使用
      方向燈之違規情事，並於110 年1 月28日於違規行為7 日
      內檢具事證提出檢舉，嗣經審視影片核違規屬實，爰依法
      製單舉發，檢附案旨相關採證資料1 份供參…」等語，大
      致相符。觀諸上開勘驗錄影畫面內容顯示，於錄影畫面時
      間12時42分15秒時系爭車輛右側方向燈雖似乎有閃爍，惟
      於12時42分17秒許，系爭車輛開始向右變換車道至外側車
      道，12時42分18秒時系爭車輛右側方向燈停止閃爍，此時
      系爭車輛尚在車道線上，未完全跨越至外側車道等情，足
      見，原告駕駛系爭車輛係於變換車道過程中即已將方向燈
      關閉，而未於變換車道之全部過程中均使用方向燈。故足
      認系爭車輛確實有變換車道未依規定全程使用方向燈之違
      規事實，堪予採認。
    4.至原告主張：其當日2 次變換車道之行為，檢舉人卻僅提
      供第2 次畫面，且違規從時速40公里超速追趕至63公里，
      如此惡意檢舉行為，實不可取等語。惟查：
   (1)按處罰條例第7 條之1 規定：「對於違反本條例之行為者
      ，民眾得敘明違規事實或檢具違規證據資料，向公路主管
      或警察機關檢舉，經查證屬實者，應即舉發。但行為終了
      日起逾七日之檢舉，不予舉發」。經查，本件原告之違規
      行為時間係於110 年1 月23日，檢舉人之檢舉日期則係在
      110 年1 月28日，亦即係在原告違規行為終了日起之7 日
      內提出檢舉，此有原告提出之系爭舉發通知單附卷可稽（
      見本院卷第25頁），是本件之檢舉程序符合上揭法律規定
      。又按觀諸上揭法條規定之本文規定係基於現代交通快捷
      、頻繁之特性，交通狀況變化無窮，警力執法資源有限，
      上開法條允許民眾檢舉交通違規，無非基於鼓勵社會公民
      自覺意識之目的，以民力輔助警力之不足，參酌其立法理
      由所稱：「因警力有限及部分民眾取巧違規成性，為交通
      秩序混亂原因之一，如能藉民眾利用適當管道檢舉交通違
      規，除可彌補警力不足外，亦將產生嚇阻效果」之考量。
      從而，民眾依上開規定檢舉交通違規，與增進公共利益之
      必要有關，是本件民眾檢具之違規證據行車紀錄器影像檔
      ，自得為本院採為證據使用。故原告上開主張，亦屬卸責
      之詞，並無所據。
   (2)再者，按憲法之平等原則要求行政機關對於事物本質上相
      同之事件作相同處理，乃形成行政自我拘束，惟憲法之平
      等原則係指合法之平等，不包含違法之平等（最高行政法
      院93年判字第1392號判例意旨參照）；而行政行為，非有
      正當理由，不得為差別待遇，行政程序法第6 條固有明文
      ，此即行政法上之平等原則。然行政機關若怠於行使權限
      ，致使人民因個案違法狀態未排除而獲得利益時，該利益
      並非法律所應保護之利益，因此其他人民不能要求行政機
      關比照該違法案例授予利益，亦即人民不得主張「不法之
      平等」，最高行政法院92年度判字第275 號判決意旨闡釋
      明確。故本件縱認檢舉人有違規超速之情事，但並無礙本
      件原告有「汽車駕駛人未依規定使用方向燈」之違規，原
      告亦不得執此主張「不法之平等」而要求比照辦理，藉此
      免除本件違規事實而應負之罰責。是原告此部分之主張，
      並不影響本件舉發及裁處之適法性。又原告係持有合法駕
      駛執照之人，其變換車道未依規定全程使用方向燈之違規
      行為，縱認其非故意，亦有應注意，能注意，而未注意之
      過失責任。故本件被告認定原告有「汽車駕駛人未依規定
      使用方向燈」之違規行為事實，並無違誤。
（三）被告以原處分裁罰原告罰鍰 1,200 元，並無違誤：
    1.按「汽車駕駛人，不依規定使用燈光者，處新臺幣1,200
      元以上3,600 元以下罰鍰。」，為處罰條例第42條定有明
      文。
    2.次按裁罰基準及處理細則第1 條規定：「本細則依道路交
      通管理處罰條例第92條第4 項規定訂定之」、第2 條第1
      項、第2 項規定：「處理違反道路交通管理事件之程序及
      統一裁罰基準依本細則之規定辦理。前項統一裁罰基準，
      如附件違反道路交通管理事件統一裁罰基準表」，核上開
      裁罰基準及處理細則之規定，就其立法目的及功能，乃為
      防止處罰機關枉縱或偏頗，依處罰條例第92條第4 項所授
      權交通部會同內政部訂定之裁罰基準及處理細則及其附件
      「違反道路交通管理事件統一裁罰基準表」（下稱裁罰基
      準表），用以維持裁罰之統一性與全國因違反道路交通管
      理事件受處罰民眾之公平，不因裁決人員不同，而生偏頗
      ，寓有避免各監理機關於相同事件恣意為不同裁罰之功能
      ，並非法所不許，於憲法上保障人民財產權之意旨並無牴
      觸（此並有司法院釋字第511 號解釋意旨理由足資參照）
      ，是被告自得依此裁罰基準表而為裁罰。
    3.原告確有「汽車駕駛人不依規定使用燈光」之違規行為，
      已詳如前述，且原告係於應到案期限內到案聽後裁決，又
      依裁罰基準表規定：「機車或小型車」、「汽車駕駛人，
      不依規定使用燈光」，於期限內繳納或到案聽候裁決者，
      裁處罰鍰1,200 元。是本件被告依處罰條例第42條、裁罰
      基準及處理細則及裁罰基準表等規定，以原處分裁處原告
      罰鍰1,200 元，經核即屬於法有據，該等處分並無違誤。
（四）本件判決基礎已臻明確，兩造其餘之攻擊防禦方法及訴訟
      資料經本院審酌後，核與判決結果不生影響，無一一論述
      之必要，附此敘明。
六、本件第一審裁判費為裁判費300 元，應由原告負擔，爰確定
    第一審訴訟費用額如主文第二項所示。
據上論結，本件原告之訴為無理由，依行政訴訟法第237 條之8
第1 項、第98條第1 項前段，判決如主文。
中    華    民    國   110    年    11    月    26    日
                  行政訴訟庭  法  官  黃漢權
上為正本係照原本作成。
如不服本判決，應於判決送達後20日內，向本院提出上訴狀並表
明上訴理由（原判決所違背之法令及其具體內容或依訴訟資料可
認為原判決有違背法令之具體事實），其未載明上訴理由者，應
於提出上訴後20日內向本院補提理由書（上訴狀及上訴理由書均
須按他造人數附繕本，如未按期補提上訴理由書，則逕予駁回上
訴），並應繳納上訴裁判費新臺幣750元。
中    華    民    國   110    年    11    月    29    日
                              書記官  蕭竣升